最  高  行  政  法  院  判  決                    九十一年度判字第六八八號
    再 審原 告  甲○○
    再 審被 告  財政部高雄市國稅局
    代  表  人  鄭宗典
右當事人間因綜合所得稅事件，再審原告對於中華民國八十八年四月二十二日本院八
十八年度判字第一三二○號判決，提起再審之訴。本院判決如左：
    主  文
再審之訴駁回。
再審訴訟費用由再審原告負擔。
    事  實
緣再審原告八十二年度綜合所得稅結算申報，再審被告以其漏報取自國防部中山科學
研究院（以下簡稱中科院）之薪資所得計新台幣（下同）三七七、八五六元，乃核定
補徵稅額三九、六六八元。再審原告不服，申請復查，未獲變更，遂循序提起行政訴
訟，經本院以八十八年度判字一三二○號（下稱原判決）判決駁回。再審原告不服，
主張原判決有行政訴訟法第二百七十三條第一項第一款（相當於修正前行政訴訟法第
二十八條第一款）之再審事由，提起再審之訴。茲摘兩造訴辯意旨如次：
再審原告起訴意旨略謂：一、財政部稅制委員會於七十九年、八十三年、八十七年所
編印各版新舊所得稅彙編中，分別以七十九年十月十八日台財稅第七九○七一四三三
四號函、八十三年八月三十一日台財稅第八三一六○七六六一號函、八十七年九月二
十一日台財稅第八七一九六五三六六號函宣示，凡未編入該年度版之「本部及各權責
機關所對外發布舊函示，非經其重行核定，一律不再援引適用」，經查其七十九年、
八十三年、八十七年版之所得稅法令彙編中，皆未列入財政部六十八台財稅三八五○
一號函、行政院台八十四財三七○○七號函，依首揭各函示之意旨，財政部六十八台
財稅三八五○一號函、行政院台八十四財三七○○七號函應為無效之函示，是以財政
部及行政院如欲起課中科院非軍職員工品位加給或技術津貼之稅賦，必須重新函示，
方能起課，否則即違反「禁反言」之原則。二、本案爭議之一為財政部及其所屬各區
國稅局身為行政主管機關，雖得本於職權依據所得稅法責成行政釋示聲明應稅之主張
，但自六十八年稽徵機關函示徵免原則以來至八十四年十一月十七日確定應稅之期間
，中科院依徵免原則認定免稅，並多次向桃園稅捐稽徵處及財政部臺灣省北區國稅局
（以下簡稱北區國稅局）據實說明，而主管機關除以前述七十九、八十三、八十七年
所得稅法令彙編之函示，及不作為之默示同意此部分免稅，導致長期以來中科院員工
信賴此等主張，認為財政主管機關以上開函示及不作為之默示，乃基於行政一體原則
，授權國防部及中科院或其他公務機關之相互認定並合於行政行為明確性原則下，在
實質上已存在信賴之法律效力，因而作成生涯規劃，處置財產（復無扣繳憑單），故
應有行政法上「信賴保護」原則之適用，依據鈞院七十六年度判字第四七四號判決文
示以「．．．不管行政機關之決定是否合法，除了重大且明顯之瑕疵或其違法係可歸
責於納稅義務人外，行政機關之行為一經表露於外，人民通常會對所造成的法律狀態
之存續寄以信賴，並以之作為依據，此種依據信賴，應受保護」，及一般法學原理亦
皆言「信賴保護原則」，係指人民信賴政府機關之決定，就其生活關係已有適當之安
排，政府機關應給予保護或給予合理補償而言，是以財稅機關在七十九、八十三年版
所得稅法令彙編中以首揭各函示之意旨及長期不作為之默示，所造成之財政部六十八
台財稅三八五○一號函無效的法律效力，應使中科院非軍職員工在八十四年十一月十
七日行政院台八十四財三七○○七號發布前享有「信賴保護」的利益，此為財稅機關
所必須允諾的法律保護結果，實無關事業主（國防部及中科院）承諾或應由事業主負
擔之稅賦，因此往前補課中科院非軍職員工五年稅之處分顯然違法。三、再按所得稅
法第九十四條第一項：「扣繳義務人於扣繳稅款時，應隨時通知納稅義務人，並依本
法第九十二條之規定，填具扣繳憑單發給納稅義務人，如原扣稅額與稽徵機關核定稅
額不符時，扣繳義務人於繳納稅款後，應將溢扣之款退還納稅義務人；不足之數由扣
繳義務人補繳，但扣繳義務人得向納稅義務人追償之。」明白規定扣繳義務人即中科
院院長及主辦會計，有先行代納稅義務人繳納之義務。固然同法第八十九條第二項有
「扣繳義務人未履行扣繳義務責任，而有行蹤不明或其他情事，致無從追究者，稽徵
機關得逕向納稅義務人徵收之」之規定。然此規定卻不適用於中科院非軍職員工五年
補課稅案中，其理至明，因為中科院為國家機關，扣繳義務人承命行事，復有國防部
、行政院等上級機關可資追究，非無從也。況稅捐稽徵法第四十八條之三復有「納稅
義務人違反本法規定，適用裁處時之法律。但裁處前之法律有利於納稅義務人者，適
用最有利於納稅義務人之法律。」（從新從輕之原則）及中央法規標準法第十八條「
．．．但舊法規有利於當事人而新法規未廢除或禁止所聲請事項，適用舊法規。」（
從優原則）之立法旨意，皆明白律定認事用法之原則，必須優先考慮對人民（納稅義
務人）最有利之部分後，仍然無法免除其責時，方得對人民（納稅義務人）處分，此
為先進民主國家所遵行的原則，所得稅法第九十四條第一項為現行有效之法律。故財
政部及其所屬各區國稅局，逕向中科院非軍職員工追課五年稅之處分，顯然有違所得
稅法第九十四條第一項法定之程序正義，應撤銷原處分。四、又財政部六十八年台財
稅三八五○一號徵免原則及行政院台八十四財三七○○七號補充規定，明顯變更人民
之權利、義務，牴觸中央法規標準法第五條、第六條之意旨，復未遵第七條．．．並
即送立法院之規定，亦明顯有違程序上之正義。五、就稅法而言，稅捐稽徵法為規範
所有稅法（關稅、礦稅除外）之稽徵程序，相對於所得稅法單就個人綜合所得稅及營
利事業所得稅所為單純規範而言，則稅捐稽徵法為稅法之普通法，所得稅法為所得稅
之特別法，無可置疑。所以就中央法規標準法第十六條「法規對其他法規所規定之同
一事項而為特別之規定者，應優先適用之，其他法規修正後，仍應優先適用。」特別
法優於普通法原則，顯然稅捐稽徵法第二十一條第一項第一款、第三款之規定，目標
應為中科院，及其上級機關國防部、行政院。六、綜上所述，財政部及其所屬各區國
稅局認事用法明顯違反稅捐稽徵的法定程序正義及信賴保護原則，且其補課對象應為
中科院及上級機關國防部、行政院，而不是非軍職員工。請行言詞辯論及命中科院為
訴訟參加及廢棄原判決、撤銷一再訴願決定及原處分等語。
再審被告答辯意旨略以：再審原告主張財政部稅制委員會於七十九、八十三、八十七
年度所編印各版新舊所得稅法令彙編中，分別以七九台財稅第七九○七一四二三四號
函、八三台財稅第八三一六○七六六一號函、八七台財稅第八七一九六五三六六號函
釋示，凡未編入該年度版之以前發布之所得稅釋示函令，非經重行核定，一律不再援
引適用，而財政部六十八台財稅三八五○一號函、行政院台八十四財三七○○七號函
皆未列入上開彙編中，應為無效之函示云云；查上開所得稅法令彙編所列之釋示函令
包括歷年所得稅有關事項之釋示而足以援為依據者，每於重編時經研審而有不予編列
者，包括因稅法之修正或變更已不再適用者、對於同類案件先後多次釋示顯有重複者
、法有明文毋庸再為釋示者等等情形，上述兩函釋不再列入上開所得稅法令彙編中，
係屬對於同類案件先後多次釋示顯有重複者、法有明文毋庸再為釋示者（按有關本案
「科技品位加給」或「技術津貼」等津貼有財政部七十三年台財稅第五五二三九號函
釋及七十四年台財稅第一五五九○號函釋可作通則適用），並非因稅法之修正或變更
已不再適用者，再審原告顯然誤解上開所得稅法令彙編編列之修訂原則，所訴並不足
採。況行政法院判決系爭所得為應稅所得，主要係依據所得稅法第四條第一項第八款
及第十四條第一項第三款之規定，故再審原告所指上述財政部及行政院函釋是否納入
所得稅法令彙編及得否援用，並不影響原判決。又再審原告於本訴狀仍同於復查、訴
願、再訴願及行政訴訟時一再執意主張基於信賴保護及不溯既往原則，不應補課五年
稅等語，上開主張業經鈞院八十七年度判字第二二七八號判決書詳予論駁在案。再審
原告訴稱財政部及其所屬各區國稅局直接向中科院非軍職員工追課五年稅之處分，顯
然有違所得稅法第九十四條第一項法定之程序主義云云，按所得稅法第九十四條第一
項規定者為有關扣繳稅款之退補，其立法理由為明定扣繳不符時，由扣繳義務人退還
或代為補繳，並向納稅義務人追償；該法條主要係規範扣繳義務人應依法扣繳之作為
，而本案系爭所得之補課及稅款之補徵則立據於再審原告所領「科技品位加給」或「
技術津貼」自始即屬薪資所得，應依法合併申報繳稅，是再審被告之補徵作為並未違
反所得稅法第九十四條第一項規定。再審原告另訴稱依稅捐稽徵法第二十一條第一項
第一款、第三款之規定，課稅目標應為中科院及其上級機關國防部、行政院等，按稅
捐稽徵法第二十一條規定者為稽徵機關課徵納稅義務人稅捐之核課期間，並未述及稅
捐核課對象之歸屬，再審原告此部分之主張應係對該法規之誤解。綜上，再審原告所
訴各節皆非屬修正前行政訴訟法第二十八條第一項第一款規定適用法顯有錯誤之情形
，是應無再審理由，請予駁回再審原告之訴等語。
    理  由
按行政訴訟當事人對本院之判決提起再審之訴，必須具有行政訴訟法第二百七十三條
第一項所列各款情形之一者，或該條第二項之情形始得為之，而該條第一項第一款所
謂適用法規顯有錯誤者，係指原判決所適用之法規與該案應適用之現行法規相違背或
與解釋判例有所牴觸者而言，至於法律上見解之歧異，再審原告對之縱有爭執，要難
謂為適用法規顯有錯誤，而據為再審之理由。本件原判決謂：『按中華民國政府或外
國政府，國際機構、教育、文化、科學研究機構、團體，或其他公私組織，為勵進
修、研究或參加科學或職業訓練而給與之學金及研究、考察補助費等所得，免納所
得稅。但受領之學金或補助費，如係為授與人提供勞務所取得之報酬，不適用之，
為行為時所得稅法第四條第八款所規定。又凡公、教、軍、警、公私事業職工薪資及
提供勞務者之所得，為薪資所得，該項所得之計算，以在職務上或工作上取得之各種
薪資收入為所得額；前項薪資包括薪金、俸給、工資、津貼、歲費、金、紅利、各
種補助費及按月或按年分期給付之退休金或養老金。但為雇主之目的，執行職務而支
領之差旅費、日支費及加班費不超過規定標準者，及依同法第四條規定免稅之項目，
不在此限，復為同法第十四條第一項第三類所明定。本件原告（即再審原告，下同）
八十二年度綜合所得稅結算申報，被告（即再審被告，下同）初查以其漏報取自中科
院之薪資所得三七七、八五六元，乃核定補徵稅額三九、六六八元。原告不服，以系
爭所得係研究補助費，依行為時所得稅法第四條第八款規定，應屬免稅所得，且系爭
所得係依研究計畫專案申請及依各員工參與程度分別計算發放，並非定額給付，於會
計上採按月給付僅屬權衡變通辦法，其性質符合財政部六十八年十一月三十日台財稅
字第三八五○一號函釋之免稅範圍，稽徵機關逐年至中科院查閱相關會計資料，亦對
系爭所得未予扣繳一節未予置理，中科院據以認定系爭研究補助費係屬免稅所得，應
屬合法、適當，稽徵機關於經過數年後始為應稅主張，有違信賴原則云云，申經復查
結果，以原告為中科院非軍職員工，八十二年度領取自中科院薪資中之三七七、八五
六元屬品位加給，為其所不爭，而中科院之預算雖分別依計畫編列人事費支應其員工
之各項給與，然領受科技品位加給或技術津貼之非軍職人員，無論配屬之單位或參與
不同計畫，悉依該院所訂「科技人員品位加給支給標準表」、「技術員薪給標準表」
之等級，每月按級定額領取科技品位加給或技術津貼。中科院聘僱人員之約定事項亦
載明薪給除實物代金及眷補費外，包括全部給與，業經被告所屬大溪稽徵所赴中科院
查閱資料瞭解無誤，並為中科院八十一年十一月三日八十一訓誠字第一六八七三號函
所明示，系爭品位加給自始即屬薪資所得，應依法合併申報繳稅，原核定並無不合，
乃未准變更。至原告起訴主張：就中科院之命名、成立背景及動機以及三十年來之研
發成就，自有憲法第一百六十五條、第一百六十六條、第一百六十七條所定勵措施
引伸出之租稅優惠免稅規定之適用。所得稅法第四條第八款但書牴觸憲法。中科院給
予科技人才之品位加給或技術加給，不論發給之形式如何，皆有上述憲法規定引伸出
租稅優惠免稅規定之適用。而財政部（六十八）台財稅第一一二○、第三八五○一號
函，仍確定依上述租稅優惠予以免稅，中科院亦始終未開立扣繳憑單，稽徵機關逐年
審查該院預算亦未予置喙。信賴保護原則因而確定。嗣縱認原先之承諾有更改必要，
亦必採不溯既往原則，且依軍事審判法第三條規定，中科院之非軍職員工同現役軍
人，其所得縱予取消免稅待遇，亦應準用軍人、同步實施，免予追繳五年前所得，方
為合理；財政部對性質相近之中小學教師課外輔導所得之起課作為，採不同標準，有
違公平原則云云。惟查憲法規定提高從事教育、科學等工作者之待遇，並不表示該項
工作者其所得享有免稅之特權。原告指所得稅法第四條第八款但書之規定違憲云云，
要無可取。又本件中科院之預算雖分別依計畫編列人事費支應其員工之各項給與，但
實際上領受「品位加給」或「技術津貼」之非軍職人員，無論配屬之單位參與不同計
畫，均依該院所訂「科技人員品位加給支給標準表」、「技術員薪給標準表」之等級
，每月按級定額領取科技品位加給或技術津貼。且該院與其聘僱人員之約定事項亦載
明所指薪給，除實物代金及眷補費外，包括全部給與，其非軍職人員所領受之科技品
位加給或技術津貼，核屬因提供勞務所取得之報酬，應無行為時所得稅法第四條第八
款免納所得稅規定之適用。況財政部台灣省北區國稅局於八十二年間派員前往該中科
院瞭解結果，其支付非軍職人員之科技品位加給及技術津貼確係按月給付方式，復經
中科院八十一年十一月三日（八一）訓誠字第一六八七三號函致被告，說明該院各類
薪資扣繳所得稅狀況：「以該院於年度開始即訂有各項研究計畫，並按照研究計畫逐
月實施。各項研究計畫除一般經費外，為獎勵科技人員竭盡心智參與研發工作，另編
列研發人員研究補助費及技術津貼。為便利作業，研發人員研究補助費係採按月發放
方式，再經由成本歸戶手續，回歸計畫預算內（研究補助費採個案給付，必將增加人
力及作業之負擔，不符經濟效益）」等語。足見中科院給付非軍職員工之品位加給及
技術津貼之所得，屬經常性研究補助費給與，且依職級按月定額支給，為提供勞務所
取得之報酬，依行為時所得稅法第四條第八款但書及第十四條第一項第三類之規定，
核非屬免稅之所得，系爭應納稅款，既未逾稅捐稽徵法第二十一條所定核課期間，被
告依上開所得稅法規定、發單補徵稅款，核與租稅法定之原則無違。又軍事審判法第
三條第一、二款係指關於在軍事機關從事軍事工作之非軍職人員，因犯軍法而應受軍
法審判者而言，於本件應負公法上納稅義務之規定，無其適用。至所稱信賴保護原則
，係指人民信賴政府機關之決定，就其生活關係已有適當之安排，應給予保護或給予
合理補償而言。本件財政部（六十八）台財稅字第三八五○一號函釋說明：「一、凡
依職級按月定額發給者，應屬各該研究人員之薪資所得，應於給付時應依法辦理扣繳
，所得人並應於年度結算申報時合併申報課稅。二、如係按研究計劃個案給付、並非
通案按職級按月給付者，則為研究補助費，依法可免納所得稅。三、如屬第一種情形
，中科院以往未依法扣繳，所得人以往年度亦未申報納稅者，應即請中科院轉知各所
得人自行向稽徵機關補報並補繳應納稅款，可免予處罰，自六十九年一月起，中科院
應於給付時依法扣繳，所得人應於每年終後合併申報綜合所得稅。．．．」並未就系
爭依職級按月定額發給之所得為應予免稅之承諾，自無信賴保護原則之適用。而首揭
所得稅法之規定一直未曾變更，財政部台灣省北區國稅局八十二年四月十五日北區國
稅三第八二○○七三○七號函僅係該局對財政部之建議函，並非對外發布之有效函釋
，亦不因該建議函而生信賴保護之問題。又按納稅義務人如有所得稅法第十四條第一
項各類之所得，即應依同法第七十一條規定申報納稅，而所得稅法第九十五條之規定
，僅係為加強課稅資料之正確性，授予稽徵機關調查及督促扣繳義務人確實依規定扣
繳，是不可因稽徵機關未為調查或督促扣繳義務人，即認納稅義務人就其取得之所得
不負申報納稅之義務。再課稅與否應由稽徵機關依法認定，非可由事業團體或機關自
行認定，原告主張系爭所得既經發放單位認定為免稅，足堪信實云云，尚屬誤解。另
國中小教師課外輔導所得是否免稅及稅賦是否公平，則屬另案，尚難比附援引，執為
本件補徵所得稅有違不溯及既往原則之論據。至訴願法第十九條規定，訴願就書面審
查決定之，必要時，得為言詞辯論。故訴願、再訴願（訴願法第二十七條準用第十九
條規定）係以書面審查決定為原則，言詞辯論於必要時始例外為之。本件訴願及再訴
願機關認無言詞辯論之必要，依法律所規定之程序，就書面審查而為決定，自無違誤
。綜上原告主張各節均無可採，被告依首揭規定補徵原告漏報稅款三九、六六八元，
一再訴願決定遞予維持，俱無不合。本件無行言詞辯論及命中科院參加之必要。原告
起訴論旨，非有理由，應予駁回。』為由，乃依修正前行政訴訟法第二十六條後段，
判決駁回再審原告在前訴訟程序之訴。核其所適用之法規與該案應適用之現行法規並
無違背，與解釋判例，亦無牴觸，並無所謂適用法規顯有錯誤之情形；再審原告以前
揭事實欄所載理由，主張原判決適用法規顯有錯誤，核屬法律上見解之歧異；從而再
審原告主張原判決有行政訴訟法第二百七十三條第一項第一款（相當於修正前行政訴
訟法第二十八條第一款）之再審事由提起本件再審之訴，揆諸首揭說明，殊難認有再
審理由，應予駁回。本件事證已臻明確，已無行言詞辯論及命中科院參加訴訟之必要
，併此明。
據上論結，本件再審之訴為無理由，爰依行政訴訟法施行法第二條、第三條、行政訴
訟法第二百八十一條、第二百七十八條第二項、第九十八條第三項前段，判決如主文
。
中    華    民    國    九十一      年      五        月      九        日
                    最 高 行 政 法 院  第 三 庭
                                審 判 長 法  官      葉  振  權
                                         法  官      鄭  淑  貞
                                         法  官      吳  錦  龍
                                         法  官      劉  鑫  楨
                                         法  官      吳  明  鴻
右  正  本  證  明  與  原  本  無  異
                                         法院書記官  陳  盛  信
中    華    民    國    九十一      年      五        月      九        日
